臺灣高等法院臺南分院刑事判決
自　訴　人
即上訴人　　乙○○
自訴代理人　蘇陳俊哲律師
被　　　告　甲○○
被　　　告　丁○○
被　　　告　丙○○
上列上訴人因被告等偽證等案件，不服臺灣臺南地方法院92年度
自字第205號中華民國94年4月13日第一審判決，提起上訴，本院
判決如下：
    主  文
上訴駁回。
    理  由
壹、甲○○被訴搶奪、誣告無罪部分：
一、自訴意旨略以：被告甲○○明知其與自訴人乙○○間於民國
    （下同）九十年四月二十四日，因承攬解約糾紛發生口角，
    而被告甲○○即持被告丁○○置放於店內之雕刻刀前往自訴
    人乙○○之住處，以雕刻刀刺向自訴人乙○○腹胸各處，致
    自訴人乙○○受有左腹穿刺傷及左手肘撕裂傷等傷害；嗣
    後被告甲○○竟仍向台灣台南地方法院誣指自訴人乙○○涉
    犯殺人未遂罪嫌，致該院於九十一年十二月三日以九十年度
    自字第二九四號判處自訴人乙○○拘役四十日，案經自訴人
    乙○○提起上訴，旋經臺灣高等法院臺南分院以九十二年度
    上訴字第四二號改判自訴人乙○○無罪，而被告甲○○對自
    訴人乙○○提起殺人未遂案之自訴時，係誣指「雙方起口角
    ，而當時乙○○正在雕刻，遂拾起其桌上之銼刀並基於殺人
    故意向甲○○之致命部位頭部猛力揮舞過來」等語，惟臺灣
    高等法院臺南分院於九十二年度上訴字第四二號判決中卻認
    「扣案之雕刻刀係自訴人 (即甲○○)就隨手取證人丁○○
    所有雕刻刀一支攜來向被告 (即乙○○)理論時，先行刺被
    告腹部一刀，被告始出手搶奪自訴人手上雕刻刀，雙方拉扯
    而劃傷自訴人左臉顴骨，造成上開淺層撕裂傷無訛」等語，
    是被告甲○○持以劃傷自訴人乙○○之雕刻刀係其自己所攜
    帶前來，而非乙○○店內所有，就此部分，被告甲○○即涉
    犯誣告罪嫌；又被告甲○○因另基於搶奪之犯意，於九十年
    四月二十五日至自訴人乙○○住處，未經系爭木雕聖旨牌之
    承攬人即自訴人乙○○之同意，且在自訴人乙○○之妻郭瓊
    文極力反對下，強行取走系爭木雕聖旨牌，因認被告甲○○
    另涉犯搶奪罪嫌云云。
二、按犯罪事實，應依證據認定之，無證據不得推定其犯罪事實
    ；又不能證明被告犯罪者，法院應諭知無罪之判決，刑事訴
    訟法第一百五十四條、第三百零一條第一項分別定有明文。
    又事實之認定，應憑證據，如未能發現相當證據，或證據不
    足以證明，自不能以推測或擬制之方法，為裁判基礎（最高
    法院四十年台上字第八六號判例參照）。
三、被訴搶奪罪部分：
  (一)按刑法第三百二十五條之搶奪罪係以行為人有為自己或第三
    人不法所有之意圖為其主觀上不法構成要件，是以行為人若
    係誤認為有權取得，則縱令有奪取行為，其結果雖不免負有
    民事上侵權行為之責任，然亦因欠缺意思要件而不能以搶奪
    罪相繩，最高法院四十六年度台上字第八十一號判例、四十
    五年台上字第一五八號判決明揭斯旨。
  (二)本件自訴意旨認被告甲○○涉有搶奪罪嫌，無非以系爭木雕
    聖旨牌乃自訴人乙○○所承攬定作之物，於自訴人尚未交付
    該定作物予定作人即被告甲○○之前，該定作物之所有權仍
    應屬自訴人乙○○所有，而被告甲○○竟未經自訴人乙○○
    之同意，擅自取走系爭木雕聖旨牌，自係觸犯刑法第三百二
    十五條之搶奪罪嫌，並以自訴人之妻郭瓊文之證詞為證，另
    提出系爭聖旨牌現掛於被告甲○○家門前之照片一幀資為被
    告甲○○確有搶奪犯行之論據。
  (三)訊據被告甲○○固坦承有取走系爭木雕聖旨牌之行為，惟堅
    決否認有何搶奪犯行，並辯稱：搶奪罪是重罪，伊如有搶奪
    犯行，為何當日自訴人沒有到派出所報案？又聖旨牌新臺幣
     (下同)三萬五千元，是包含在三十萬元訂金裡面的金額，
    估價單是乙○○自己寫給我的，伊並無為自己不法所有之意
    圖等語。
  (四)經查：自訴人乙○○確於九十年二月間承攬被告甲○○定
    作之佛堂神龕工程、系爭木雕聖旨牌等木器品，且被告甲○○確曾於九十年二月下旬分二次交付定金三十萬元予自訴人
    乙○○等情，業據自訴人乙○○自承在卷（見原審卷第三頁
    自訴狀、第八十八頁陳述說明意見狀），另由被告甲○○所
    提自訴人乙○○親筆寫之估價單三紙所載內容觀之，被告甲○○所支付之三十萬元之定金，其項目確包含系爭木雕聖旨
    牌，此有估價單三紙附卷可證（見原審卷第七十二至七十四
    頁），足證被告甲○○於原審辯稱伊主觀上係認所交付之定
    金三十萬元已包含系爭聖旨牌在內等語，堪以採信。是自訴
    代理人於本院指稱：神龕工程係自訴人用連工帶料方式以一
    百二十萬元承攬，而估價單乃雙方解除契約後，自訴人計算
    已完成部分之工作物，及被告甲○○取走系爭木雕聖旨牌之
    價值，非謂自訴人一開始承攬該神龕工程及系爭木雕聖旨牌
    而出具該估價單云云，並無舉證以實其說，自不足採。另參
    以證人即自訴人乙○○之妻郭瓊文證稱：九十年四月二十五
    日，伊在家中客廳，被告甲○○強行進入伊家中拿系爭木雕
    聖旨牌就離開，伊告訴被告甲○○說：「你不可以拿走」，
    而被告甲○○則說：「這是我的」，然後就將系爭木雕聖旨
    牌取走等語（見原審卷第101頁），足認被告甲○○主觀上
    亦認定伊已付了三十萬元之定金，且已包含系爭木雕聖旨牌
    在內，其應有系爭木雕聖旨牌之所有權，始進入乙○○家中
    取走系爭木雕聖旨牌等情，要足認定。又自訴人乙○○於
    原審雖指訴被告甲○○應付而未付之款項尚有十八萬九千五
    百一十二元（見原審卷第八十五頁），故所有權仍屬於自訴
    人所有云云。惟查，本件自訴人乙○○與被告甲○○紛爭緣
    起於雙方對承攬預定安裝於被告甲○○之佛堂神龕（含系爭
    木雕聖旨牌）之木材材質及施工方法等細節之意見相左，此
    亦為被告甲○○與自訴人乙○○所不爭，是被告甲○○就自
    訴人乙○○所承攬之佛堂神龕工程（含木雕聖旨牌）究竟尚
    積欠自訴人乙○○多少金額，此部分係屬民事上之紛爭，自
    無法資以為被告甲○○取走系爭木雕聖旨牌，主觀上有不法
    所有之故意之憑證，是被告甲○○既已付出三十萬元之定金
    ，且該定金中已包含「木雕聖旨牌」在內，且於自訴人家中
    取走木雕聖旨牌時，尚對自訴人乙○○之妻郭瓊文說系爭木
    雕聖旨牌係伊所有之物，由此客觀之具體事證，足認被告甲○○取走系爭木雕聖旨牌並無為自己不法所有之意圖甚明。
    另系爭木雕聖旨牌之實際所有權究係誰屬，應依自訴人乙○○與被告甲○○間之承攬契約而定，惟系爭聖旨牌所有權誰
    屬之判斷與本件被告甲○○主觀上是否具有為自己不法所有
    之意圖而強行取走系爭木雕聖旨牌乙情不相關聯，蓋被告甲○○主觀上認知如何，除應參酌被告甲○○之辯解外，仍須
    綜參客觀上之事實而資為判斷。
  (五)綜上所述，被告甲○○客觀上雖有取走系爭木雕聖旨牌之行
    為，然因其主觀上欠缺為自己不法所有意圖之主觀要件，揆
    諸前揭判例要旨，即難謂被告甲○○主觀上具有不法所有之
    意圖而可成立刑法上之搶奪罪。此外，復查無其他積極證據
    足資證明被告甲○○有何自訴人所指之搶奪犯行，揆諸前開
    說明，不能證明被告甲○○確涉犯搶奪罪，自應就此部分為
    被告甲○○無罪之諭知，以昭審慎。
四、被訴誣告罪部分：
  (一)按刑法第一百六十九條第一項誣告罪之成立，以意圖他人受
    刑事或懲戒處分，而為虛偽之告訴、告發或報告者為要件；
    所謂虛偽係指明知無此事實故意捏造而言，若告訴人誤認有
    此事實、以為有此嫌疑，或所告尚非全然無因，只因缺乏積
    極證據證明，致其所訴事實不能證明係屬實在，而在積極方
    面尚無證據證明其確係故意虛構者，仍不能遽以誣告罪相繩
    ；又誣告罪以意圖他人受刑事或懲戒處分，向該管公務員誣
    告為構成要件，故該項犯罪不特須指出具體事實足以使人受
    刑事或懲戒處分，且須明知其為虛偽，具有故意構陷之情形
    始能成立，如對於事實有所誤認，即缺乏此種意思條件，自
    難令負誣告責任；又刑法第一百六十九條第一項之誣告罪，
    以意圖他人受刑事或懲戒處分，虛構事實而向該管公務員申
    告為構成要件，其虛偽之申告，固須係關係他人之具體刑事
    不法行為或違反職務規律行為，即申告他人具體事實，足以
    使人受刑事或懲戒處分為必要，倘僅申告抽象之不法事實，
    如申告他人「違法亂紀」、「檢察官辦案偏頗」、「法官裁
    判不公」等抽象事實，自難認係具體事實，惟所謂具體事實
    ，其內容亦不以全部具體詳盡為必要，凡足使該管公務員信
    為不法行為可能存在，因而開始調查、訴追程序，即與誣告
    行為相當。此觀諸最高法院二十二年上字第三三六八號判例
    、四十年台上字第八八號判例、九十三年度台上字第二七二
    七號判決可佐。因此，自訴人自訴他人涉犯誣告罪，自須誣
    告之人已「具體誣指他人之犯罪事實」，且「虛構之事實，
    足以使人受刑事或懲戒處分為必要」始足當之。
  (二)本件自訴意旨認被告甲○○涉有誣告罪嫌，無非以被告甲○○係於九十年八月九日具狀向原審法院對自訴人乙○○提起
    殺人未遂等罪之自訴案，經該院以九十年度自字第二九四號
    就乙○○傷害人部分，判處拘役四十日，嗣經乙○○上訴，
    經本院以九十二年度上訴字第四二號撤銷原判決，改判乙○○無罪確定，有上開判決書附卷可佐。而本件自訴人乙○○
    以本院於九十二年度上訴字第四二號判決中認「扣案之雕刻
    刀係自訴人（即甲○○）就隨手取證人丁○○所有雕刻刀一
    支攜來與被告（即乙○○）理論時，先行刺被告腹部一刀，
    被告始出手搶奪自訴人手上雕刻刀，雙方拉扯而劃傷自訴人
    左臉顴骨，造成上開淺層撕裂傷無訛」等語，而認被告甲○○持以劃傷自訴人乙○○之雕刻刀係其自己所攜帶前來，而
    非乙○○所有，就此部分，被告甲○○即涉犯誣告罪嫌云云
    為其論據。
  (三)訊據被告甲○○堅決否認有誣告犯行，辯稱：我們雙方因承
    攬契約發生糾紛口角，我確實有受刀傷，我沒有誣告等語。
  (四)經查：本件被告甲○○確於九十年四月二十四日上午十時
    許，前往自訴人乙○○位於臺南市○○街五十八號住處欲拿
    取自訴人乙○○已施工完畢之木雕聖旨牌，且雙方因施工問
    題而發生口角，進而由被告甲○○持雕刻刀刺向自訴人乙○○一刀，由自訴人乙○○於拉扯間以雕刻刀劃傷被告甲○○
    之左臉顴骨，此部分之具體犯罪事實，為自訴人乙○○於原
    審所自承，並為上開本院九十二年度上訴字第四二號判決所
    是認，並認定本件自訴人乙○○辯稱係本件被告甲○○跌倒
    或碰撞桌子造成自己左臉顴骨淺層撕裂傷乙節，顯非實情，
    無足採取（原審卷一第一八頁背面）。而依被告甲○○上
    開自訴乙○○殺人未遂案件中，就「扣案之雕刻刀係何人所
    有」及「扣案之雕刻刀係由何人原始所持有」等事實，均非
    殺人未遂罪之犯罪構成要件事實 (包含主觀犯意及行為人、
    時間、地點、以何種物品為何種行為等客觀事實)，縱此部
    分之陳述確屬不實，而經檢察機關或法院採認，亦不會因而
    使他人受刑事上之追訴。
  (五)綜上所述，自訴人乙○○與被告甲○○二人確於口角爭執後
    ，雙方均遭雕刻刀刺傷或劃傷而受有身體上傷害，是亦難認
    被告甲○○係明知無此客觀上之事實而故意捏造，此外，復
    查無其他積極證據足資證明被告甲○○有何自訴人乙○○所
    指之誣告犯行，是揆諸前開判例及判決意旨，不能證明被告
    甲○○確涉犯誣告罪，自亦應就此部分為被告甲○○無罪之
    諭知，以昭審慎。
  (六)被告甲○○就其被訴誣告部分，於原審聲請傳訊證人王瑞
    瑜、謝木村、陳融宏二人 (用以證明「自訴人乙○○確有使
    用雕刻刀之必要、丙○○專事畫稿工作有極長時間」)、陳
    融宏 (用以證明被告丁○○手部脫臼，約有二個月左右不能
    從事雕刻)、陳映仁 (用以證明被告甲○○不可能自行攜帶
    刀械至自訴人乙○○處)等人為證，並聲請勘驗本院九十二
    年度上訴字第四二號卷九十二年二月二十一日庭訊錄音帶 (
    用以證明被告丙○○並未陳稱被告丁○○係其老闆)、原審
    法院九十年度自字第二九四號卷九十一年六月二十八日、九
    十一年九月十七日之庭訊錄音帶 (用以證明被告丙○○係配
    合自訴人乙○○工作之繪圖師傅及事後乙○○曾指示陳江和
    清洗雕刻刀)；而自訴人乙○○就自訴甲○○誣告部分亦
    聲請傳訊證人邱金鎗 (用以證明自訴人乙○○從未從事雕刻
    之實際工作)、黃俊輝 (用以證明被告丁○○於九十年四月
    二十四日並無手脫臼而不能工作之情事)等人為證。又自
    訴代理人於本院聲請調取上開本院九十二年度上訴字第四二
    號案（原審法院九十年度自字第二九四號案）扣案雕刻刀送
    鑑定，刀上是否留存有丁○○之汗漬或指紋？惟查，扣案之
    雕刻刀係屬自訴人乙○○所有或被告甲○○所攜帶前來，此
    一客觀事實並非被告甲○○先前對自訴人乙○○所提起之殺
    人未遂之自訴案之構成犯罪事實，此業已如前述，是經核上
    開自訴人乙○○、被告甲○○及自訴代理人所聲請調查之證
    據方法、待證事項，均與被告甲○○是否涉誣告他人殺人未
    遂罪之構成要件無重要之關係，依刑事訴訟法第一百六十三
    條之二第二項第三款之規定，核均屬無調查之必要，併予敘
    明之。
貳、不受理（即被訴偽證）部分：
一、自訴意旨略以：被告甲○○明知其與自訴人乙○○間於九十
    年十月二十四日，因承攬解約糾紛發生口角，被告甲○○即
    持被告丁○○置放於店內之雕刻刀前往自訴人乙○○住處，
    以雕刻刀刺向自訴人乙○○腹胸各處，致乙○○受有左腹
    穿刺傷及左手肘撕裂傷等情，嗣後竟仍向台灣台南地方法院
    誣指乙○○涉犯殺人未遂罪嫌，並於該院審理該案時（九十
    年度自字第二九四號），被告丁○○、丙○○二人並分別在
    該案中以證人身分具結證稱：「扣案雕刻刀非伊所有」、「
    丁○○案發時手脫臼，停止工作，雕刻刀都收放於置物箱內
    。」等語，致該院於九十一年十二月三日以九十年度自字第
    二九四號判處乙○○拘役四十日，案經乙○○提起上訴，旋
    經本院以九十二年度上訴字第四二號改判乙○○無罪確定，
    因認被告甲○○涉犯偽證罪之間接正犯，被告丁○○、丙○○則涉犯偽證罪嫌，被告甲○○並與被告丁○○、丙○○間
    有偽證之犯意聯絡，均為偽證罪之共同正犯；並認被告甲○○所涉犯之偽證罪與前揭涉犯之誣告、搶奪罪嫌具有數罪之
    關係云云。
二、按不得提起自訴而提起者，應諭知不受理之判決，刑事訴訟
    法第三百三十四條定有明文；又依同法第三百十九條第一項
    所定得提起自訴之人，係限於因犯罪而直接被害之人，必其
    人之法益由於犯罪行為直接所加害，若須待乎他人之另一行
    為而其人始受損害者，即非因犯罪直接所受之損害，不得提
    起自訴；至個人與國家或社會，因犯罪而同時被害者，該被
    害之個人，固亦得提起自訴，但所謂同時被害，自須個人之
    被害與國家或社會之被害由於同一之犯罪行為所致，若犯罪
    行為雖足加國家或社會以損害，而個人之受害與否，尚須視
    他人之行為而定者，即不能謂係同時被害，仍難認其有提起
    自訴之權；在他人刑事被告案內為證人、鑑定人、通譯之人
    ，於審判或偵查時，依法具結而為虛偽之陳述，固足使採證
    錯誤，判斷失平，致司法喪失威信，然此種虛偽之陳述，在
    他人是否因此被害，尚繫於執行審判或偵查職務之公務員採
    信其陳述與否而定，並非因偽證行為直接或同時受有損害，
    即與刑事訴訟法第三百十九條第一項所稱之被害人並不相當
    ，其無提起自訴之權，自不待言。
三、經查：
(一)、本件自訴人乙○○自訴被告丁○○、丙○○上開偽證之犯罪
    事實，因自訴人乙○○並非因被告丁○○、丙○○之偽證行
    為直接或同時受有損害之人，即與刑事訴訟法第三百十九條
    第一項所稱之被害人未合，自無提起自訴之權，揆諸前開說
    明，自訴人乙○○自訴被告丁○○、丙○○偽證部分，均應
    予以不受理判決之諭知。
(二)、又按偽證罪係屬學說上所謂之「己手犯」，而「己手犯」之
    特徵即在於：正犯以外之人雖可對之加工，而成立該罪之幫
    助犯或教唆犯，但不得為該罪之間接正犯或共同正犯，亦即
    ，該罪之正犯行為唯有藉由正犯一己親手實施之，無法由數
    人共同實施之可能，此有司法院八十年一月一日（八一）廳
    刑一字第一三五二九號函所附法律問題之研究意見可按。查
    原審自訴代理人於原審九十三年十一月二十四日準備程序中
    ，明確主張就被告甲○○所涉偽證罪部分，被告甲○○是間
    接正犯等語（原審卷二第四五頁）；況所謂間接正犯乃與直
    接正犯相對之一種正犯，係指行為人利用「不知情或無刑事
    責任能力」之他人為工具，實現構成要件，以遂其犯意之正
    犯（故自訴人自訴被告丁○○、丙○○涉犯偽證罪，又自訴
    被告甲○○涉犯偽證罪之間接正犯，顯係矛盾），而偽證罪
    係行為人必須親自實行犯罪行為，始能實現構成要件之己手
    犯，其偽證罪之行為本質上，行為人無法利用他人為工具而
    實行犯罪，故無成立間接正犯之可能；而自訴人乙○○並非
    因被告丁○○、丙○○之偽證行為直接或同時受有損害之人
    ，而無提起自訴之權，已如前述，是揆諸前開說明，自訴人
    乙○○就此被告甲○○涉犯偽證罪之間接正犯部分，亦非直
    接之被害人，自亦無提起自訴之權，應予以不受理判決之諭
    知。
四、綜上所陳，自訴人乙○○就被告甲○○、丁○○、丙○○涉
    犯偽證之犯罪事實提起自訴，依照上述說明，自應就其三人
    所涉偽證罪部分，均為不受理判決之諭知。
參、原審以調查證據結果，斟酌全辯論意旨，認不能證明被告甲○○犯搶奪及誣告罪，而諭知被告甲○○此部分無罪；另就
    自訴人乙○○自訴被告甲○○、丁○○、丙○○涉犯偽證罪
    嫌部分，不經言詞辯論，均為不受理判決之諭知。核無不當
    ，自訴人上訴意旨仍執前詞認被告等三人應成立犯罪，指摘
    原判決不當，為無理由，應予駁回。
據上論斷，應依刑事訴訟法第368條，判決如主文。
中　　華　　民　　國　　94　　年　　8 　　月　　11　　日
                  刑事第三庭    審判長法　官  陳義仲
                                      法　官  楊子莊
                                      法　官  陳顯榮
以上正本證明與原本無異。
自訴人如不服本判決，應於收受本判決後十日內向本院提出上訴
書狀。其未敘述上訴理由者並得於提起上訴後十日內向本院補提
理由書狀（均須按他造當事人之人數附繕本）「切勿逕送上級法
院」。
　　　　　　　　　　　　　　　　　　　書記官  陳嘉琍
中　　華　　民　　國　　94　　年　　8 　　月　　15　　日
